臺灣高等法院刑事判決
110年度原上訴字第165號
上  訴  人  
即  被  告  紀政廷


選任辯護人  謝政義律師(法扶律師)          
上列上訴人因偽造文書等案件，不服臺灣新北地方法院110年度
原訴字第46號，中華民國110年10月26日第一審判決（起訴案號
：臺灣新北地方檢察署109年度偵緝字第3390、3391號），提起
上訴，本院判決如下：
    主  文
原判決撤銷。
紀政廷犯行使變造私文書罪，處有期徒刑參月，如易科罰金，以
新臺幣壹仟元折算壹日；又犯詐欺取財罪，處有期徒刑參月，如
易科罰金，以新臺幣壹仟元折算壹日。應執行有期徒刑伍月，如
易科罰金，以新臺幣壹仟元折算壹日。緩刑貳年。
    事  實
一、紀政廷自民國104年3月9日起至107年4月2日止，受僱於北智
    捷汽車股份有限公司（下稱北智捷公司），在該公司位於新
    北市○○區○○路0段00號之土城生活館（下稱本案營業所），
    擔任銷售顧問，從事營業銷售執行、銷售新車、招攬回廠安
    裝周邊配件等業務（其負責之銷售新車業務內容中關於客戶
    繳付方式，限以客戶刷卡、客戶自行匯款入公司帳戶及支票
    繳款，不含收取客戶以現金繳納訂金），其竟利用處理客戶
    購買新車事宜，而分別為下列行為：
  ㈠紀政廷於106年1月15日，在本案營業所內，接洽客戶王崇帆
    ，王崇帆表示以貸款方式購買售價新臺幣（下同）74萬4,26
    0元之車牌號碼000-0000號車輛，並在裕融企業股份有限公
    司（下稱裕融公司）汽車分期付款暨帳款讓與申請書（下稱
    分期付款申請書）上填寫申貸金額40萬元，分24期、期付16
    680元等內容交予紀政廷，委託紀政廷辦理汽車貸款事宜，
    紀政廷因在外積欠債務無力清償，欲以變更車貸金額方式侵
    占部分車款，竟意圖為自己不法之所有，基於侵占、行使變
    造私文書之犯意，及意圖為第三人不法所有之詐欺取財犯意
    ，於同月16日及同月20日收到王崇帆所交付請其辦理汽車保
    險及轉交車款之現金10萬元（含車款5萬元及保費5萬元）、
    28萬6,500元後，將5萬元繳納保險費、5萬元匯予北智捷公
    司、3,500元繳納動產擔保手續費、1萬4,000元支付領牌費
    後，尚餘25萬9,000元本應全部匯予北智捷公司以繳納車款
    ，竟僅匯款8萬6,500元予北智捷公司，而將18萬2,500元侵
    占入己，且將上開王崇帆填寫之分期付款申請書上所載申貸
    金額由「40萬元」變更為「60萬元」、期付「16680元」變
    更為「26340元」、王崇帆之行動電話「0000000000」變更
    為「0000000000」（此為紀政廷之行動電話號碼）後，將變
    造之分期付款申請書及分期付款暨債權讓與契約書交予裕融
    公司而行使變造私文書，致使裕融公司陷於錯誤，而撥款60
    萬元至北智捷公司帳戶以支付王崇帆購車價款，足以生損害
    於王崇帆、裕融公司。紀政廷原以自行補足王崇帆所應繳納
    分期款差額方式掩蓋其超貸情事，嗣因其未能如期繳付，裕
    融公司與王崇帆聯繫而查悉上情。
  ㈡紀政廷於106年11月25日，在本案營業所內，接洽客戶廖俊男
    ，廖俊男表示以貸款50萬元，並分期付款方式購買售價89萬
    5,000元之車牌號碼000-0000號車輛，並當場交付2萬元予紀
    政廷，又於同月30日匯款38萬3,500元至紀政廷上開華南銀
    行帳戶內，委託紀政廷向裕融公司辦理貸款50萬元以支付車
    款及轉交車款予北智捷公司，惟紀政廷竟意圖為自己不法所
    有之侵占犯意及意圖為第三人不法所有之詐欺取財犯意，以
    廖俊男上開交付之款項，繳納動產擔保手續費3,500元、領
    牌費5,000元、配件費980元後，尚餘39萬4,020元本應全部
    匯予北智捷公司以繳納車款，竟僅匯款5萬4,480元予北智捷
    公司，而將33萬9,540元侵占入己，並將廖俊男貸款金額由5
    0萬元調高至85萬元，以廖俊男名義向裕融公司貸款85萬元
    ，及交付由廖俊男簽名之動產擔保交易動產抵押設定登記申
    請書予裕融公司，致使裕融公司陷於錯誤，誤認廖俊男係貸
    款85萬元，而撥款85萬元至北智捷公司帳戶以支付廖俊男購
    車價款。
二、案經裕融公司告訴及王崇帆、廖俊男訴由新北市政府警察局
    土城分局報告臺灣新北地方檢察署檢察官偵查起訴。
    理  由
壹、證據能力：
一、按被告以外之人於審判外之言詞或書面陳述，除法律有規定
    者外，不得作為證據；又被告以外之人於審判外之陳述，雖
    不符合同法第159條之1至第159條之4之規定，但經當事人於
    審判程序同意作為證據，法院審酌該言詞陳述或書面陳述作
    成時之情況，認為適當者，亦得為證據。當事人、代理人或
    辯護人於法院調查證據時，知有第159條第1項不得為證據之
    情形，而未於言詞辯論終結前聲明異議者，視為有前項之同
    意，刑事訴訟法第159條第1項及第159條之5分別定有明文。
    查當事人及辯護人對本判決所引用之被告以外之人於審判外
    之陳述均未爭執證據能力（見本院卷第91頁），迄言詞辯論
    終結前，亦未聲明異議，本院審酌該證據作成時並無違法及
    證明力明顯過低之瑕疵等情況，均認為適當，故有證據能力
    。
二、至於本判決所引用之非供述證據部分，非公務員違背法定程
    序所取得，當事人及辯護人亦均未爭執證據能力（見本院卷
    第91至92頁），依刑事訴訟法第158條之4反面解釋，均具證
    據能力。
貳、實體事項：
一、認定犯罪事實所憑之證據及理由
    上開犯罪事實，業據被告紀政廷於本院坦承不諱（見本院卷
    第90、93至95、128頁），並經證人即告訴人王崇帆於警詢
    及偵查中（見偵36767號卷第4至7、32至34頁）、證人即告
    訴人廖俊男於警詢及偵查中（見偵36767號卷第3至4、32至3
    4頁）證述明確，並有廖俊男之匯款申請書回條、告訴人2人
    之車輛訂購合約書2份、告訴人王崇帆之分期付款暨債權讓
    與契約、收據、自動櫃員機交易明細、北智捷公司108年4月
    30日北智捷字00000000號函及配車/領牌作業準則、被告變
    造之分期付款申請書、交通部公路總局臺北區監理所111年1
    月10日北監車字第1110005028號函暨所附動產擔保交易動產
    抵押設定登記申請書及北智捷公司111年1月11月北智捷字第
    1110111001號函（見偵36767號卷第11至21、45至49頁，他7
    748號卷第6頁，本院卷第33至36、39至45頁）在卷可稽，足
    認被告任意性之自白核與事實相符，應堪採信。本案事證明
    確，被告犯行，洵堪認定，應依法論罪科刑。
二、論罪
  ㈠查被告行為後，刑法第335條第1項雖經總統於108年12月27日
    修正施行，惟此次修正僅係將刑法施行法第1條之1第2項罰
    金數額提高30倍之規定予以明文化，不涉及犯罪範圍或刑之
    加重或減輕，故無新舊法比較之問題，而應依一般法律適用
    原則，逕行適用裁判時法。
  ㈡核被告所為事實欄一㈠部分，係犯刑法第335條第1項之侵占罪
    、同法第216條、第210條之行使變造私文書罪、同法第339
    條第1項之詐欺取財罪；其所為事實欄一㈡部分，係犯刑法第
    335條第1項之侵占罪及同法第339條第1項之詐欺取財罪。被
    告變造私文書後持以行使，其變造之低度行為為行使之高度
    行為所吸收，不另論罪。
　㈢被告所為事實欄一㈠、㈡部分，均係為達到侵占告訴人王崇帆
    、廖俊男交付部分車款之目的，而以調高車貸金額向告訴人
    裕融公司詐取差額車款之方式為之，故就事實欄一㈠部分，
    係以一行為同時觸犯侵占、行使變造私文書罪及詐欺取財三
    罪；就事實欄一㈡部分，係以一行為同時觸犯侵占及詐欺取
    財二罪，均應依刑法第55條想像競合犯之規定，各從一重之
    行使變造私文書罪、詐欺取財罪處斷。公訴意旨雖就事實欄
    一㈡部分，漏載被告所為亦涉犯詐欺取財罪嫌，然起訴書已
    有此部分事實之記載，且與已起訴經認定有罪之侵占罪，有
    想像競合犯之裁判上一罪關係，為起訴效力所及，並經本院
    諭知此部分罪名（見本院卷第123頁），無礙被告防禦權之
    行使，本院自應併予審究。
　㈣被告所為事實欄一㈠之行使變造私文書罪、事實欄一㈡之詐欺
    取財罪，被害人及犯罪之時間明顯不同，顯係犯意各別，行
    為互異，應予分論併罰。
三、撤銷改判之理由
　㈠原審認被告犯行事證明確，予以論罪科刑，固非無見。惟查
    ：⒈被告就事實欄一㈠部分，係變造分期付款申請書上之申貸
    金額（由40萬元變更為60萬元）向裕融公司詐得差額20萬元
    ，由裕融公司將車貸金額匯入北智捷公司，故裕融公司遭詐
    騙而交付者係20萬元，且認為告訴人王崇帆之後應分期繳納
    60萬元車貸，告訴人王崇帆就此差額20萬元之貸款並無獲得
    免予清償之利益，是被告所為應係犯刑法第339條第1項之詐
    欺取財罪，非詐欺得利罪，原審認被告所為係犯刑法第339
    條第2項之詐欺得利罪，容有違誤。⒉原審就事實欄一㈡部分
    ，漏未認定被告所為亦涉犯刑法第339條第1項詐欺取財罪。
    ⒊被告就事實欄一㈠、㈡之侵占金額各為18萬2,500元、33萬9,
    540元及就事實欄一㈡向裕融公司貸款之金額為85萬元，均已
    說明如上，原審認被告就事實欄一㈠、㈡之侵占金額各為19萬
    2,240元、20萬8,500元及就事實欄一㈡向裕融公司貸款之金
    額為70萬元，均有未當。⒋被告就事實欄一㈠部分，係以一行
    為同時觸犯侵占、行使變造私文書罪及詐欺取財三罪，應從
    一重之行使變造私文書罪處斷，原審就其所犯行使變造私文
    書與詐欺得利部分，認應依想像競合犯規定，從一重之行使
    變造私文書處斷，再與侵占罪分論併罰之，亦有違誤。被告
    上訴雖未指摘於此，惟原判決既有上開可議之處，即屬無可
    維持，自應由本院予以撤銷改判。
　㈡爰以行為人之責任為基礎，審酌被告正值青壯，應以正途獲
    取所需，竟因在外積欠債務，利用購車客戶即告訴人王崇帆
    、廖俊男對其信任，侵占告訴人王崇帆、廖俊男交付之車款
    ，並以變造私文書、調高貸款方式向告訴人裕融公司詐取財
    物，其侵占之金額、詐取之車貸差額，及其素行、犯罪之動
    機、手段、目的、所生之危害，暨犯罪後已坦承犯行，於偵
    查中已向裕融公司清償告訴人廖俊男積欠之車貸及賠償告訴
    人王崇帆30萬元之犯後態度，兼衡其自陳之智識程度、家庭
    生活及經濟狀況等一切情狀，量處如主文第二項所示之刑，
    並諭知易科罰金之折算標準，復酌以其所犯各罪之時間、類
    型、侵害法益、行為次數等情狀，復就其所犯之罪整體評價
    其應受非難及矯治之程度，兼衡刑罰經濟與公平、比例等原
    則，定其應執行之刑及諭知易科罰金之折算標準。
　㈢末查，被告未曾因故意犯罪受有期徒刑以上刑之宣告，有本
    院被告前案紀錄表在卷可憑，其因一時失慮，致罹刑章，業
    已賠償告訴人王崇帆30萬元，及向裕融公司清償告訴人廖俊
    男所積欠之車款等情，業據告訴人王崇帆、廖俊男於偵查中
    陳述明確（見偵36767號卷第32頁反面、第33頁），雖被告
    未與告訴人王崇帆達成和解，然其賠償金額已遠逾侵占金額
    18萬2,500元，顯見其已知錯，本院認其經此偵審程序及刑
    之宣告後，應能知所警惕，而無再犯之虞，因認所宣告之刑
    以暫不執行為適當，爰依刑法第74條第1項第1款之規定，宣
    告緩刑2年，以啟自新。　　
四、不諭知沒收之說明：
  ㈠查被告侵占告訴人王崇帆所交付之車款為18萬2,500元、侵占
    告訴人廖俊男所交付之車款為33萬9,540元，被告侵占之此
    部分車款雖為其犯罪所得，然被告於偵查中已賠償告訴人王
    崇帆30萬元，及向裕融公司清償告訴人廖俊男所積欠之車款
    等情，可見被告已將侵占告訴人王崇帆之款項歸還，就侵占
    告訴人廖俊男之款項則代為清償完畢，故均不予宣告沒收。
  ㈡另被告所變造之分期付款申請書，雖係供被告犯罪所用之物
    ，然既經被告交付裕融公司，已非被告所有，故亦不予宣告
    沒收。
據上論斷，應依刑事訴訟法第369條第1項前段、364條、299條第
1項前段，判決如主文。
本案經檢察官陳怡廷提起公訴，檢察官卓俊吉到庭執行職務。
中　　華　　民　　國　　111 　年　　3 　　月　　24　　日
                    刑事第二庭  審判長法　官 遲中慧
                                      法　官 邱筱涵
                                      法　官 李世華
以上正本證明與原本無異。
事實欄一㈡部分不得上訴。
其餘部分如不服本判決應於收受送達後20日內向本院提出上訴書
狀，其未敘述上訴之理由者並得於提起上訴後20日內向本院補提
理由書（均須按他造當事人之人數附繕本）「切勿逕送上級法院
」。
                                      書記官 莊佳鈴
中　　華　　民　　國　　111 　年　　3 　　月　　24　　日
附錄：本案論罪科刑法條全文
中華民國刑法第335條
意圖為自己或第三人不法之所有，而侵占自己持有他人之物者，
處5年以下有期徒刑、拘役或科或併科3萬元以下罰金。
前項之未遂犯罰之。
中華民國刑法第216條
（行使偽造變造或登載不實之文書罪）
行使第210條至第215條之文書者，依偽造、變造文書或登載不實
事項或使登載不實事項之規定處斷。
中華民國刑法第210條
（偽造變造私文書罪）
偽造、變造私文書，足以生損害於公眾或他人者，處5年以下有
期徒刑。
中華民國刑法第339條
（普通詐欺罪）
意圖為自己或第三人不法之所有，以詐術使人將本人或第三人之
物交付者，處5年以下有期徒刑、拘役或科或併科50萬元以下罰
金。
以前項方法得財產上不法之利益或使第三人得之者，亦同。
前二項之未遂犯罰之。